【裁判字號】    91,易,1211
【裁判日期】    921104
【裁判案由】    竊佔
【裁判全文】
臺灣桃園地方法院刑事判決                        九十一年度易字第一二一一號
    公  訴  人  臺灣桃園地方法院檢察署檢察官
    被      告  地○○
    被      告  天○○○
    選任辯護人  陳鄭權律師
                潘麗茹律師
右列被告因竊佔案件，經檢察官提起公訴（九十一年度偵字第六八七一號），本院判
決如左︰
    主  文
地○○、天○○○均無罪。
    理  由
一、公訴意旨略以：被告地○○、天○○○係母子，明知登記於陳希高祭祀公業名下
    之土地，僅有桃園縣龜山鄉○○○○○段陳厝坑小段第三九八、第三九八之十一
    號地號土地，竟共同意圖為自己不法之利益，於民國八十九年十月間起，竊佔丙○○所有同段三九九地號土地計０點０二一二公頃，以及戌○○、戊○○、未○
    、午○○、丑○、己○、卯○○、寅○、辛○○、壬○○、癸○○、辰○、申○○、宇○○及酉○則等人所共有同段第一六九、一六九之二地號土地計０點一二
    六二公頃、同段第一六九之三、一六九之四、一七０、一七０之一、一七一地號
    國有土地計０點一九九五公頃，供作種植苦茶樹之用。地○○另意圖為自己不法
    之所有，為與不知情之甲○○合夥經營木材廠，自八十九年九月間起，竊佔丙○○所有同段第三九九地號土地計０點００六三公頃興建道路以連接下方由龜山鄉
    公所所開闢之道路，作為通行之用，並竊佔丙○○所有上開土地計０點００四一
    公頃，以及同段第一七０、一七０之一地號國有土地共計０點０三一一公頃，以
    搭蓋鐵架構造木材廠、貨櫃屋、木造廁所，並在一旁堆置木材及空貨櫃等雜物。
    因認被告二人均涉有刑法第三百二十條第二項竊佔罪嫌。
二、本件公訴人認被告二人涉有右揭犯罪，係以告訴人壬○○、辛○○與戌○○等人
    共有之龜山鄉○○○○○段陳厝坑小段第一六九、一六九之二地號土地，係七十
    一年一月十四日逕為分割而新增之地號，共有人戌○○、戊○○、未○、午○○
    、丑○、己○、卯○○、寅○、辛○○、壬○○、癸○○、辰○、申○○、宇○○及酉○則等人均係祭祀公業陳希高派下第三房陳增鼎之子孫，天○○○、地○○及陳鏡秋則為祭祀公業陳希高派下第二房陳增定派下之子孫，告訴人辛○○係
    於七十六年三月間，因繼承而與陳田同時登記取得被繼承人陳清所有同段第一六
    五、第一六五之一、第一六六、第一六七、第一六八、第一六八之一、第一六九
    、第一六九之一及第一六九之二等地號土地四十八分之四之持分，壬○○係於七
    十六年七月間，因贈與而登記取得陳田所有同段第一六五、第一六五之一、第一
    六六、第一六七、第一六八、第一六八之一、第一六九、第一六九之一及第一六
    九之二等地號土地四十八分之四之持分一節，有龜山鄉○○○○○段陳厝坑小段
    第一六九、一六九之二地號土地之登記謄本及異動清冊多紙在卷。又上開土地既
    非屬陳希高祭祀公業名下之土地，則不能據以一紙由亥○○、寅○田、子○○及
    庚○○等人所擬協議分書，認被告等對於上開土地有何使用之權利。又證人丙○○、甲○○及國有財產局人員丁○○之證述及檢察官督同桃園縣桃園地政事務所
    至現場履堪，有現場照片多張、桃園縣桃園地政事務所九０桃地二字第三八九一
    號函所附複丈成果圖及勘驗筆錄在卷。又財產局九十一年一月九日台財產北桃二
    字第０九一００００二四四號函之說明，龜山鄉○○○○○段陳厝坑小段第一六
    九之三、一六九之四及一七０之一等三筆土地，地目為水，使用分區為保護區，
    於八十年間之地貌為龜山鄉○○街三零四巷三二之一號附近水溝。足證該處係在
    八十年間以後，始遭竊佔以種植苦茶樹，並興建木材廠等建物，再依該局所繪製
    之現場圖配合現場照片，可知龜山鄉公所所開闢之道路應係在山坡下方，本件丙○○所有龜山鄉○○○○○段陳厝坑小段第三九九地號土地遭竊佔以興建道路部
    分，係水泥所舖設，舖設範圍包括連接甲○○與地○○所搭建鐵架木材廠及貨櫃
    屋前之通道以及木材廠之地面，顯見上開道路係與上開建物同時開闢等為其論據
    。訊據被告二人均堅詞否認有何竊佔犯行，被告地○○辯稱：八十九年九月父親
    亥○○過世後，伊才繼承繼續種苦茶樹，這些土地都是伊祖父時就已經在用了，
    伊是純粹繼承，不知道有佔到他人的土地，伊沒有作木材廠，當初是伊父親與甲○○合夥的，他去世後就沒有做了等語；被告天○○○辯稱：八十九年九月亥○○去世後，地○○就開始去種苦茶樹的土地去除草，苦茶樹及木材廠都是伊先生
    亥○○做的，從伊十八歲嫁進陳家後，他們家的苦茶樹園就是那麼大了，那原來
    是種一般的茶樹，後來才改種苦茶樹，木材部分是伊先生與甲○○在八十九年七
    月開始做的，那時也不知道有佔到丙○○的土地等語。
三、按犯罪事實，應依證據認定之，無證據不得推定其犯罪事實。又不能證明被告犯
    罪者，應諭知無罪之判決，刑事訴訟法第一百五十四條、第三百零一條第一項分
    別定有明文。又事實之認定，應憑證據，如不能發現相當證據，或證據不足以證
    明，自不能以推測或擬制之方法，以為裁判基礎；認定不利於被告之事實，該依
    積極證據，苟積極證據不足為不利於被告事實之認定時，即應為有利於被告之認
    定，更不必有何有利之證據，最高法院分別著有四十年台上字第八六號、三十年
    上字第八一六號判例足資參照。再按刑法第三百二十條第二項之竊佔罪，必須行
    為人基於竊佔之犯意，意圖為自己或第三人不法之利益，而竊佔他人之不動產，
    即須將他人不動產，意圖不法利益，私擅佔據歸於自己或第三人實力支配之下，
    而侵害他人支配權者，始克相當，若行為人無此種意圖及犯意，縱有客觀之竊佔
    行為，亦因欠缺主觀因素而不構成該罪。
四、經查：
（一）被告天○○○及地○○均自承有自八十九年九月間起地○○之父親亥○○去世
      後，即在桃園縣坪頂苦苓林段陳厝坑小段第三九九、一六九、一六九之二、一
      六九之三、一六九之四、一七０、一七０之一、一七一等地號土地上就亥○○
      原即已種植之苦茶樹園繼續施作，另同地段第三九九、一七０、一七０之一地
      號土地上部分有由亥○○與甲○○所搭蓋之鐵架構造木材廠、貨櫃屋、木造廁
      所，並在一旁堆置木材及空貨櫃屋等情不諱，且經台灣桃園地方法院檢察署檢
      察官會同桃園縣桃園地政事務所人員至現場測量履勘屬實，有台灣桃園地方法
      院檢察署檢察官勘驗筆錄一份、現場照片八幀、桃園縣桃園地政事務所土地複
      丈成果圖一份附卷可稽。又桃園縣龜山鄉○○○○○段陳厝坑小段第一六九、
      一六九之二地號土地，係七十一年一月十四日逕為分割而新增之地號，為戌○○、戊○○、未○、午○○、丑○、己○、卯○○、寅○、辛○○、壬○○、
      癸○○、辰○、申○○、宇○○及酉○則等人所共有，同地段第一六九之三、
      一六九之四、一七０、一七０之一、一七一等地號土地則屬國有土地等情，有
      土地登記謄本附卷可憑，應堪認屬實。
（二）然查證人陳明寬於偵查中證稱：「陳希高名下有六房，土地沒分割，但地上物
      有分管一六九、一六九－一、一六九－二是第五房管的。土地登記是有問題，
      因為本有祭祀公業，不能分割，這是以前自己分割。」、「（提供協議分書。
      其中第三房的人是否有代表，在協議書上簽名？）沒有。協議書裡是以前的地
      號，後來是他們自己分割的，我們現在就此部分將它更正。因為這原本是祭祀
      公業的土地不能分割」（以上見九十年度他字第一一０八號偵查卷第六十頁背
      面、第四二一頁、第四二二頁）；證人即被告地○○堂叔巳○○於本院審理時
      證稱：「（被告有無在祭祀公業名下的土地種植作物？從何時起？）我所知道
      的是陳潭最早作，種稻，後來改種茶油樹」等語（見本院九十一年十一月二十
      日訊問筆錄）；證人即被告地○○叔叔庚○○於本院審理時證稱：「（是否有
      聽過其他人提過陳潭耕作的土地有向其他承租或借用？）陳潭是我父親，我出
      生時就看到陳潭在那塊土地上耕作，到我們分家後才由亥○○繼續在那塊土地
      上耕作，之後換成地○○耕作，範圍還是那塊地方都沒有變。天○○○是偶爾
      幫忙，主要是被告地○○在做」、「陳潭名下耕作的土地都由我們四兄弟分，
      他們耕作的那塊地就是分給亥○○，祭祀公業有決議陳希高名下的一六九之一
      及一六九地號土地可以由陳潭耕作，陳潭再分給亥○○耕作，之前的決議都沒
      有留下書面紀錄，我們是在祭祀時由各派代表到場決議的」等語（見本院九十
      一年十一月二十日訊問筆錄）；證人即被告地○○之叔叔子○○於偵查中證稱
      ：「（苦茶種前是何人使用？）目前種苦茶樹是陳潭即地○○的祖父使用，後
      來是亥○○使用，目前是鏡秋、鏡瀛、彩雲使用。）」、「（彩雲土地何時開
      始使用？）剛開始是陳潭在做，潭死後，由亥○○作，亥○○做，陳潭是民國
      三十八年以前開始做，剛開始是池塘，後來種稻，亥○○發現水份不夠才開始
      做油茶樹」、「（何時才開始做茶樹？）農牧局可以看得出已十多年了」（以
      上見九十年度他字第一一０八號偵查卷第六十頁背面、第三九九頁、第四００
      頁），於本院審理時證稱：「（被告有無在祭祀公業名下的土地種植作物？從
      何時起？）從我七、八歲時就看到陳潭在種稻，後來改種做苦茶油的樹，：：
      陳潭去世後就分家，亥○○繼承後就繼續在同一塊地方種苦茶油的樹。亥○○
      去世後由亥○○的兒子地○○種植」、「（是否有聽過其他人提過陳潭耕作的
      土地有向其他承租或借用？）我聽過我父親有說過陳潭耕種的那塊地，是宗親
      要借給他種的，沒有立契約。陳昭治的父親陳田他應該知道這件事」等語（見
      本院九十一年十一月二十日訊問筆錄）；證人乙○○於本院審理時證稱：「我
      在出生時就是他們鄰居，我在七、八歲時有看過陳潭在種植地瓜、及其他很多
      東西，一直種植到陳潭過世後換成亥○○種植，之後又換成地○○種植，但是
      範圍沒有變」等語（見本院九十一年十一月二十日訊問筆錄）。綜合證人巳○○、子○○、庚○○、乙○○所述，系爭上開各地號土地乃自被告地○○之祖
      父陳潭即開始種植稻作等作物，嗣由陳潭之子亥○○繼承後始在上開地號土地
      改種苦茶樹，亥○○於八十九年九月間去世後，再由亥○○之子即被告地○○
      繼續在上開地號土地維護苦茶樹，被告天○○○則係自與亥○○結婚後即偶而
      在苦茶樹園幫忙亥○○施作至亥○○去世由地○○繼承止，被告二人因繼承而
      施作之苦茶樹園範圍與亥○○原已施作之範圍相同，再參諸證人丙○○於本院
      審理時證稱在五、六年前發現亥○○在其土地上整地準備種苦茶樹時，即告知
      亥○○不能越界種到其土地上，惟被告二人並不知情，迨陳慶德去世後，亦未
      跟被告二人表示亥○○所種植之苦茶樹有佔到其土地等情（見本院九十二年四
      月二十八日訊問筆錄），及告訴人壬○○於本院審理時陳稱：「八十九年十二
      月我到現場去鑑界，才發現我所有共有的土地被人用來種苦茶樹，之前我都不
      知道，九十年一月有告訴天○○○，及地○○兄弟其中一人等語（見本院九十
      一年八月十六日訊問筆錄）觀之，足見被告天○○○自嫁作亥○○即見亥○○
      在上開地號土地種植苦茶樹，被告地○○為亥○○之子，自係自小即見此情，
      且係自亥○○去世後始繼承亥○○在前開地號土地上種植之苦茶樹園繼續施作
      ，被告二人對亥○○有越界丙○○所有同段第三九九地號土地種植之事並未受
      告知且不知情，對亥○○有越界告訴人壬○○等人共有之同段第一六九、一六
      九之二地號土地之情則係在九十年一月間經壬○○告知始悉此情，另前開同地
      段地號第一七０、一七０之一之國有土地，至九十一年一月三日始由國有財產
      局派員至現場複勘而查覺有遭佔用情事，亦據證人吳泰焜證述屬實（見本院九
      十二年四月二十八日訊問筆錄），是被告二人對亥○○原種植苦茶樹範圍中有
      佔用到前開同地段第一七０、一七０之一地號之國有土地一節，亦不可能事先
      知情。從而，以亥○○在前開地號土地上種植苦茶樹長達數十年之久，範圍亦
      甚廣，有前開卷附土地複丈成果圖可稽，期間又未有他人前來主張訴究權利之
      客觀狀況而言，則無論被告二人是誤信前開地號土地均為亥○○所有，抑係亥
      ○○已得其他土地所有權人同意可使用該土地，被告二人既自亥○○處繼承前
      開土地，且繼承之初（八十九年九月間），丙○○或壬○○、辛○○或其他共
      有人亦未出面阻止，而認其等有權在該等地號土地上繼續施作苦茶樹，與常情
      並無相悖之處，難認被告二人就前開地號土地有何竊佔之主觀犯意。
（三）又公訴意旨認被告地○○有在丙○○所有坐落桃園縣龜山鄉○○○○○段陳厝
      坑小段第三九九地號部分土地及屬國有土地之同地段第一、一七０、一七之一
      地號部分土地上興建道路、搭蓋鐵架構造木材廠、貨櫃屋、木造廁所，並堆置
      木材及空貨櫃之竊佔行為。然查證人丙○○於本院審理時證稱：「（你是在何
      時發現你的土地被竊佔經營木材廠？）：：：五、六年前我用目測以為沒有佔
      到我的土地，所以我也沒有去管他，當時還沒有蓋房子，當時只是在整地，我
      以為亥○○也是要種苦茶樹，不知道他是要用來堆放木材的」、「地號三九九
      的土地本來沒有路，當初五、六年前我是有看到亥○○在那上面有挖一個深溝
      ，我不知道要興建道路」（詳本院九十一年八月十六日訊問筆錄）、「（陳慶
      德去世後，你有無跟被告說？）沒有，我想只要他們沒有蓋房子、倉庫，我就
      算了，所以亥○○去世後，我就沒有跟被告說」、「（你跟亥○○說的時候，
      二位被告是否知道這件事？）不知道」等語（見本院九十二年四月二十八日訊
      問筆錄）。證人即國有財產局台灣北區辦事處桃園分處技士吳泰焜於本院審理
      時證稱：「（陳厝坑小段一七０、一七０之一是國有財產土地嗎？）是」、「
      （貨櫃屋、鐵皮、木材建物等是何時堆放及建造的？）經我們查訪的結果，是
      在八十年間我們國有財產局的產籍表記載，該土地上只有一條水溝，並無遭他
      人佔用的情事，九十一年一月三日派人至現場複勘時，才發現有這些鐵皮、貨
      櫃屋的情形」等語（見本院九十二年四月二十八日訊問筆錄）；證人李燿光於
      偵查中證稱：「（之前測量結果，這塊土地是做茶園使用，之前有無發現？）
      沒有，之前八十年去履勘記載是龜山鄉三０八巷附近的水溝」等語（以上見九
      十年度他字第一一０八號偵查卷第三九九頁）。則依證人丙○○、吳泰焜、丁○○前揭證詞觀之，前揭丙○○所有坐落桃園縣龜山鄉○○○○○段陳厝坑小
      段第三九九地號土地及屬國有土地之同地段第一、一七０、一七之一地號土地
      上所興建道路、搭蓋鐵架構造木材廠、貨櫃屋、木造廁所，並堆置木材及空貨
      櫃，最早亦係在八十年間以後某日由被告地○○之父亥○○陸續搭蓋而成。而
      證人子○○於本院審理時證稱：「（木材廠是何人所做？）最早是亥○○開始
      做的。亥○○過世後地○○並沒有繼續作」等語（見本院九十一年十一月二十
      日訊問筆錄），被告地○○於亥○○八十九年九月間去世後是否即有因繼承而
      在前開地號土地上繼續使用及經營木材廠等情，尚堪置疑。再參諸證人甲○○
      於警訊時先證稱：「（經會同桃園地檢署檢察官勘查桃園縣龜山鄉苦苓林實地
      勘查有地上物既有木箱拆解工作場鐵架涼亭及貨櫃休息室及空貨櫃一只木造廁
      所一間是何人所有？搭蓋？）是我和地○○共同有的，是我和地○○共同出錢
      搭蓋」、「（該地上建築物所佔有之土地屬何人所有？何人使用？）是地○○
      所有，是地○○父親生前告訴我他有這塊地叫我跟他兒子地○○合作共同創業
      」等語；於偵查中則改稱：「（貨櫃屋跟何人租的？）我是在八十九年九月開
      始跟鏡瀛的父親租的。」、「（照片放置木材搭置鐵架建物、貨櫃物何時蓋的
      ？）八十九年九月份左右是我自己蓋的，我是跟亥○○租地自己蓋的，木材部
      分是我自己在做的，貨櫃屋及鐵架是我自己搭的」（以上見九十年度他字第一
      一０八號偵查卷第三十七頁背面、第五十九頁背面、第四二０頁背面），於本
      院審理時則稱：「（你何時在經營木材廠？）是八十九年四、五月時亥○○找
      我說，他有土地可以用來做木材，將廢木材做整理，可以賣給別人作水溝做板
      模用，一直做到九十年一、二月就沒有做了，八十九年九月亥○○去世後，是
      被告地○○負責繼續做，我是負責拔鐵釘，當時是約定我一個月付他們六千元
      ，我向他們租土地做廢木材，我後來的六千元是付給地○○，亥○○告訴我那
      筆土地是他的」（詳本院九十一年八月十六日訊問筆錄）等語，證人甲○○就
      前開地號土地上所搭蓋之木材廠及相關設備，有稱係其與被告地○○共同合資
      搭蓋，有稱係其向亥○○租地自己搭蓋自行經營，有稱係其與亥○○共同合作
      作廢木材，亦有稱係亥○○去世後，其以每月六千元向地○○租地自做，前後
      所述非但不一，且相互矛盾，實難以證人甲○○前後矛盾之證詞，遽認被告地
      ○○即有在前揭地號土地上搭蓋鐵架構造木材廠、貨櫃屋、木造廁所，並堆置
      木材及空貨櫃，而有竊佔行為。又依證人丙○○前所述其並未將亥○○佔用其
      土地興建道路、搭蓋鐵皮屋之事告知被告地○○，而亥○○復告知前揭地號土
      地均屬亥○○所有，始與甲○○合夥經營木材廠之事業等情，已據證人甲○○
      證述明確，則證人甲○○主觀上既認該等地號土地為亥○○所有，自亦無告知
      地○○前開木材廠有竊佔他人土地之可能。又前開同地段地號第一七０、一七
      ０之一之國有土地，至九十一年一月三日始由國有財產局派員至現場複勘而查
      覺有遭佔用情事，亦據證人吳泰焜證述屬實，有如前述。是綜析上情，縱認被
      告地○○於八十九年九月間有繼承前開木材廠而有與甲○○共同經營等情屬實
      ，被告地○○亦未必即明知其父親亥○○前與甲○○合資經營之木材廠及週邊
      設備有佔用他人土地之情。且前開地號土地上所興建之道路及搭蓋之鐵架構造
      木材廠、貨櫃屋、木造廁所，並堆置木材及空貨櫃，所佔範圍甚廣，木材廠、
      貨櫃屋、木造廁所及堆放之木材及空貨櫃體積龐大（詳如偵查卷附現場照片）
      ，顯非被告地○○之父親亥○○立時所能完成，加以期間相關所有權人即丙○○及國有財產局均未有出面阻止之舉，則被告地○○認其因繼承而有使用該等
      土地之權，繼而與甲○○合作經營木材廠，亦衡與常情無違。按竊佔罪之成立
      ，行為人主觀上必須具備竊佔故意，且具意圖為自己或第三人不法之利益，而
      為本罪之行為，始足以構成；行為人主觀上若欠缺構成要件故意，或不具為自
      己或第三人不法利益之不法意圖，則無由構成本罪。綜合前述，顯難謂被告地
      ○○主觀上有竊佔之故意，與竊佔罪之主觀構成要件有間，尚難認其具有不法
      利益之意圖。
（四）綜上所述，本件被告天○○○及地○○雖有就前揭系爭土地有種植及維護苦茶
      樹，及被告地○○縱有在系爭土地興建道路、搭蓋鐵架構造木材廠、貨櫃屋、
      木造廁所，並堆置木材及空貨櫃之行為，然其等係因繼承亥○○原在系爭土地
      種植苦茶樹及興建道路、經營木材廠而認係有權為之，尚難認其等有何主觀之
      竊佔犯意，此外，復查無其他積極證據足認被告二人確有為自己不法利益之意
      圖，不能證明被告犯罪，應諭知被告二人均無罪。
據上論斷，應依刑事訴訟法第三百零一條第一項，判決如主文。
本案經檢察官陳志全到庭執行職務。
中      華      民      國      九十二      年    十一    月      四    日
                                  臺灣桃園地方法院刑事第七庭
                                      審判長法官  孫惠琳
                                            法官  賴淑美
                                            法官  林惠霞
右正本證明與原本無異
如不服本判決書應於送達後十日內向本院提出上訴狀
                                          書記官  陳恩如
中      華      民      國      九十二    年    十一    月     十四   日


司法院資訊處製作；財團法人民間司法改革基金會備份。
